【裁判字號】    97,毒抗,741
【裁判日期】    970714
【裁判案由】    聲請觀察勒戒
【裁判全文】
臺灣高等法院臺中分院刑事裁定         97年度毒抗字第741號
抗  告  人  臺灣南投地方法院檢察署檢察官
被      告  甲○○
上列抗告人因被告毒品危害防制條例案件，不服臺灣南投地方法
院中華民國97年4月29日裁定（97年度毒聲字第85號）， 提起抗
告，本院裁定如下：
    主  文
原裁定撤銷，發回臺灣南投地方法院。
    理  由
一、聲請意旨略以：被告甲○○基於施用第一級毒品海洛因之犯
    意，於民國（下同）97年2月19日6時許，在南投縣南投市○
    ○路576號住處內 ，以將海洛因摻入香菸後點火吸食所產生
    煙霧之方式（聲請書就此誤載為以針筒注射之方式，應予更
    正），施用海洛因1次。嗣於97年2月19日16時45分許，為警
    持原審法院核發之搜索票，在鄭漢結位於南投縣南投市○○
    路243號住處執行另案搜索時查獲 ，並當場扣得被告所有預
    備供施用海洛因使用之空注射針筒2支。而被告經警於同年2
    月19日19時50分許，依法採集尿液送驗，結果確呈嗎啡陽性
    反應，因而查悉上情 。爰依毒品危害防制條例第20條第3項
    、第1項規定 ，聲請裁定將被告送勒戒處所觀察、勒戒等語
    。
二、原裁定以：（一）按毒品危害防制條例於92年7月9日修正公
    布，自93年1月9日施行，其中第20條、第23條將施用毒品之
    刑事處遇程序，區分為「初犯」及「5年內再犯」與「5年後
    再犯」。依其立法理由略謂：「初犯」經觀察、勒戒或強制
    戒治後，應為不起訴處分；經觀察、勒戒或強制戒治執行完
    畢釋放後「5年內再犯」者，因其再犯率甚高 ，原實施之觀
    察、勒戒及強制戒治既已無法收其實效，應依法追訴。至於
    經觀察、勒戒或強制戒治執行完畢釋放後 「5年後再犯」者
    ，前所實施之觀察、勒戒或強制戒治已足以遮斷其毒癮，為
    期自新及協助其斷除毒癮，仍適用「初犯」規定，先經觀察
    、勒戒或強制戒治之程序。從而依修正後之規定，僅限於「
    初犯」及「5年後再犯」此2種情形始應先經觀察、勒戒或強
    制戒治程序。倘被告於5年內已曾再犯並經依法追訴 ，顯見
    其再犯率甚高，觀察、勒戒或強制戒治已無法收其實效，則
    縱其第3次以上再度施用毒品之時間係在初犯經觀察 、勒戒
    或強制戒治執行完畢釋放5年以後 ，仍不符合「5年後再犯」
    之規定，即應依該條例第10條處罰（最高法院95年5月9日95
    年第7次刑事庭會議決議 、同院95年台非字第59號判決、95
    年度台上字第1071號判決參照）。（二）被告前曾於90年間
    因違反毒品危害防制條例之施用毒品行為，經依原審法院90
    年度毒聲字第670號裁定送觀察、勒戒，於91年3月31日入所
    執行後 ，於同年4月29日因無繼續施用傾向出所執行完畢。
    詎被告於前開觀察 、勒戒執行完畢後之5年內，又於91年間
    再因施用第1級毒品案件 ，經原審法院以92年度訴字第43號
    判決判處有期徒刑1年確定 ，顯見被告之再犯率甚高，觀察
    、勒戒或強制戒治均已無法收其實效。揆諸上揭最高法院決
    議及判決意旨，被告前經實施觀察勒戒之處分，顯不足以遮
    斷其施用毒品之毒癮，無法收其實效 ，自非屬5年後再犯之
    情形，即應依毒品危害防制條例第10條規定追訴處罰，而無
    從再裁定令入勒戒處所觀察、勒戒，自應駁回觀察勒戒之聲
    請云云。
三、抗告意旨略以：按經觀察 、勒戒或強制戒治執行完畢後「5
    年內再犯」者，因其再犯率甚高，原實施之觀察、勒戒及強
    制戒治已無法收其實效，始應依法追訴或裁定交付審理，故
    施用第一、二級毒品者，除曾經觀察、勒戒或強制戒治執行
    完畢後5年內再犯之情形外 ，均仍得適用以保安處分代替刑
    事訴追程序之規定，並不限於初犯施用毒品者。則初犯施用
    毒品罪後，於5年內第2次再犯，因時值毒品危害防制條例修
    正前，經依修正前舊法追訴處罰同時並施以強制戒治，嗣於
    該條例修正公布施行後，始第3次（或第3次以上）再犯，且
    其行為時距第2次再犯而經觀察 、勒戒或強制戒治執行完畢
    釋放時之間隔已滿5年者，依其第2次再犯經保安處分執行完
    畢釋放後5年內未曾再犯之情形以觀 ，核與初犯經保安處分
    執行完畢釋放後「5年內再犯」者 ，其再犯率高，原實施之
    觀察、勒戒及強制戒治已無法收其實效之情形則迥不相侔，
    而與「5年後再犯」者，已收5年遮斷毒癮之情形相同；本於
    上開對具治療成效之病患性毒品犯，期能藉由強制治療之保
    安處分戒除其身、心癮之立法本旨 ，自應認與5年後再犯之
    情形相同，仍適用以保安處分代替刑事訴追之規定，此有最
    高法院96年台非字第123號判決可資參照。本件被告於91年4
    月29日觀察、勒戒執行完畢後5年內，又於91年6月間某日起
    至92年1月6日止，多次施用第1級毒品海洛因 ，而本件距前
    揭施用毒品案件均已逾5年 ，中間亦均無再犯施用毒品案件
    ，則本件既與前次施用毒品之時間相距逾5年，已收5年遮斷
    毒癮之相同效果 ，自應認與5年後再犯之情形相同，而應以
    保安處分代替刑事訴追，故原裁定駁回本件聲請顯有違誤，
    請予撤銷，另為適當之裁定等語。
四、按92年7月9日修正公布，93年1月9日起施行之毒品危害防制
    條例第20條、第23條規定，係就施用第一、二級毒品者，所
    為係「初犯」、「5年內再犯」或「5年後再犯」，而異其刑
    事處遇程序，其規定「初犯」施用第一、二級毒品之被告或
    少年，經觀察、勒戒或強制戒治後，應為不起訴處分或不付
    審理之裁定，亦即以觀察、勒戒或強制戒治之保安處分代替
    刑事訴追；經觀察、勒戒或強制戒治執行完畢釋放後5年內
    再犯者，則依法追訴或裁定交付審理；至於觀察、勒戒或強
    制戒治執行完畢釋放後「5年後再犯」者 ，亦適用「初犯」
    以保安處分代替刑事訴追之程序。其立法理由係以施用第一
    級或第二級毒品者，具「病患性犯人」之特質，故對「初犯
    」者，送觀察、勒戒，以戒除其身癮，或進一步施以強制戒
    治，戒除其心癮；經觀察、勒戒或強制戒治執行完畢釋放後
    「5年後再犯」者，因前所實施之觀察 、勒戒或強制戒治已
    收5年之遮斷效果，足以戒除其毒癮 ，故仍適用「初犯」以
    保安處分代替刑事訴追程序。至經觀察、勒戒或強制戒治執
    行完畢釋放後「5年內再犯」者，因其再犯率甚高 ，原實施
    之觀察、勒戒及強制戒治既已無法收其實效，爰依法追訴或
    裁定交付審理。故施用第一、二級毒品者，除曾經觀察、勒
    戒或強制戒治執行完畢後5年內再犯之情形外 ，均仍得適用
    以保安處分代替刑事訴追程序之規定，並不限於初犯施用毒
    品者。倘初犯施用毒品罪後，雖於5年內第2次再犯，然因時
    值毒品危害防制條例修正之前，且經觀察、勒戒結果，未有
    繼續施用傾向，乃依修正前舊法規定，為不起訴處分或不付
    審理之裁定；或雖有繼續施用毒品之傾向，乃裁定送強制戒
    治，並依法訴追，其強制戒治亦經執行完畢。而嗣於該條例
    修正公布施行後，始第3次（或第3次以上）再犯，且其行為
    時距第2次所犯，經觀察 、勒戒或強制戒治執行完畢釋放時
    之間隔已滿5年者，依其第2次所犯經保安處分執行完畢釋放
    後5年內未曾再犯之情形以觀 ，核與初犯經保安處分執行完
    畢釋放後「5年內再犯」者，其再犯率高 ，原實施之觀察、
    勒戒及強制戒治已無法收其實效之情形迥不相侔，而與「5
    年後再犯」者，已收5年遮斷效果之情形相同 ；本於上開對
    具治療成效之病患性毒品犯，期能藉由強制治療之保安處分
    戒除其身、心癮之立法本旨 ，自應認與「5年後再犯」之情
    形相同，仍適用以保安處分代替刑事訴追之規定（最高法院
    96年度台非字第201號判決參照） 。施用毒品者因具有病患
    性犯人之特色，毒品危害防制條例並因而設有觀察、勒戒或
    進而實施強制戒治等治療程序，期能藉此程序之實施以收戒
    斷毒癮之療效，並對初犯及5年後再犯施用毒品者 ，經觀察
    勒戒或強制戒治執行完畢後，毋庸對之追訴處罰，僅對曾經
    實施觀察、勒戒或強制戒治執行完畢後，既經完成療程，竟
    仍於5年內再犯施用毒品者，認前所實施之觀察 、勒戒或強
    制戒治顯無法收其療效，即由檢察官逕行起訴，則施用毒品
    者，經觀察勒戒後認無繼續施用毒品傾向，已完成療程而釋
    放出所，若於5年內再犯施用毒品，固應依法訴追 ，此即毒
    品危害防制條例第23條第2項所定之觀察 、勒戒執行完畢釋
    放後，5年內再犯第10條之罪之情形； 惟倘經觀察勒戒後，
    認有繼續施用毒品傾向，法院並已為令入戒治處所施以強制
    戒治之裁定，自須以其接續之強制戒治已執行完畢，完成療
    程後，仍有於出所後5年內，再犯施用毒品行為 ，始得予以
    追訴處罰 ，此即毒品危害防制條例第23條第2項所定之強制
    戒治執行完畢釋放後，5年內再犯第10條之罪之情形 。再最
    高法院95年第7次刑事庭會議決議所指：「初犯經觀察 、勒
    戒或強制戒治執行完畢釋放後 ，5年內再犯施用毒品犯行，
    經依法追訴處罰，縱其第3次（或第3次以上）再度施用毒品
    之時間，在初犯經觀察 、勒戒或強制戒治執行完畢釋放5年
    以後，已不合於『5年後再犯』之規定，且因已於『5年內再
    犯』，顯見其再犯率甚高，原實施觀察、勒戒或強制戒治，
    已無法收其實效，即應依毒品危害防制條例第10條處罰」等
    語，係指被告經觀察、勒戒或強制戒治執行完畢釋放後，5
    年內再犯施用毒品犯行，即直接依法追訴處罰，而未再給予
    觀察、勒戒或於科處刑罰同時給予強制戒治之治療程序，致
    被告已無新進行之治療程序可供判斷是否有治療實效而言；
    此與被告經觀察、勒戒或強制戒治執行完畢釋放後 ，5年內
    雖再犯施用毒品犯行，但其該次施用毒品犯行亦經送觀察、
    勒戒或強制戒治等治療程序，已有新的治療程序可供判斷被
    告之治療是否具有療效之情形有別。是上開最高法院決議，
    於被告經觀察、勒戒或強制戒治執行完畢釋放後 ，5年內再
    犯施用毒品犯行，已經依法再送觀察、勒戒或強制戒治之情
    形，應不適用之。查本件被告甲○○雖於97年2月19日6時許
    ，再犯施用第一級毒品海洛因1次 ，但被告本案施用毒品之
    時間，距前次觀察、勒戒執行完畢（91年4月29日）已逾5年
    ，且其於前次強制戒治執行完畢後，並未再因施用毒品犯行
    而經依法追訴處罰，有臺灣高等法院被告前案紀錄表足參，
    揆諸上開說明，自應重行觀察、勒戒等程序，始為適法。原
    裁定疏未詳予審究，遽以被告係3犯以上 ，且距其刑案執行
    完畢亦無逾5年之遮斷毒癮之情形 ，足見前所實施之觀察勒
    戒、強制戒治、刑罰均不足以遮斷其施用毒品之癮，已無法
    收其實效 ，認並無現行毒品危害防制條例第20條第3項之適
    用，毋須再重新施予觀察勒戒或強制戒治之處遇程序，應直
    接訴追處罰，而裁定駁回檢察官之聲請觀察勒戒，自有違誤
    。檢察官抗告意旨執此指摘原裁定不當，非無理由，應由本
    院將原裁定撤銷，且為維護被告審級之利益，爰併發回原審
    法院更為適法之裁定。
五、據上論結，應依刑事訴訟法第413條前段，裁定如主文。
中    華    民    國    97    年    7    月    14     日
            刑事第十庭  審判長法  官  林  照  明
                              法  官  蔡  名  曜
                              法  官  郭  瑞  祥
上列正本證明與原本無異。
不得再抗告。
                              書記官  李  妍  嬅
中    華    民    國    97    年    7     月    14    日


司法院資訊處製作；財團法人民間司法改革基金會備份。
